臺灣高等法院刑事判決　　　　　　　　　　　　　　九十年度上訴字第三六九五號
　　上　訴　人
　　即　被　告　丙○○
　　選任辯護人　林炳煌
右上訴人因違反山坡地保育利用條例等案件，不服臺灣基隆地方法院九十年度易字第
四一八號，中華民國九十年十月十一日第一審判決（起訴案號：臺灣基隆地方法院檢
察署九十年度偵字第二０八二號），提起上訴，本院判決如左：
    主  文
原判決撤銷。
丙○○意圖為自己不法之利益，而竊佔他人之不動產，處拘役肆拾日，如易科罰金以
參佰元折算壹日。
    事  實
一、緣案外人王黃秀桃明知坐落基隆市○○區○○段七七三地號土地係國有土地，竟
    於民國六十五年間，擅自在上開國有土地上，搭建木造房屋一棟 (佔地面積為六
    十二點九平方公尺，門牌號碼現整編為基隆市○○區○○路九十巷九號) ，後於
    七十一年二月間王黃秀桃將前開房屋轉賣予案外人林春生，林春生於七十三年七
    月間再轉售予丙○○。丙○○明知前開房屋坐落於國有土地上，竟意圖為自己不
    法利益，於八十四年間某日拆除原木造房屋，在原址擴大面積建為磚造水泥樓房
    ，佔用面積擴大為如附圖所示之七十五點一二平方公尺，而竊佔除原有木造房屋
    坐落面積以外之土地計十二點二二平方公尺。
二、案經甲○○○○告發由臺灣基隆地方法院檢察署檢察官聲請簡易判決處刑，臺灣
    基隆地方法院認不宜以簡易判決處刑，而改用通常訴程序。
    理  由
一、訊據上訴人即被告丙○○對其於在前揭時地頂讓木造房屋並改建磚造水泥樓房之
    事，固坦承不諱，惟矢口否認有竊佔犯行，辯稱：伊因房屋漏水乃拆除木造房屋
    改建系爭磚造水泥樓房，本質上無竊佔之故意，且伊原地改建並未擴建，地政機
    關複丈之數據並不正確。再者，系爭房屋坐落之土地於八十六年十月八日始經公
    告為山坡地，伊於八十四年間即已完成改建，依法律不溯及既往之原則，無違反
    山坡地保育利用條例及水土保持法之餘地云云。
二、惟查：
    (一)右揭事實，經證人即被告購買系爭房屋之前手林春生於檢察官偵查中證稱：「
      我民國六十幾年間向一王姓男子（按指王黃秀桃之夫）買的，該男子已過世，
      買時是木造屋，我有住那邊，當時有門牌也有房屋稅，房屋稅是姓王的開始繳
      的，我在七十二年（按係七十三年之誤）賣給丙○○，也有辦理房屋稅過戶」
      等語 (見他字卷第二十九頁) ，且有基隆市稅捐稽徵處九十年四月二十五日九
      十基稅財機字第一九三號函、九十一年一月十一日九一基稅財字第一一九號函
      及所附之稅籍資料影本在卷可按。
    (二)證人即被告鄰居廖連雄於偵查中證稱：「九號的房子（按指被告所住之基隆市
      ○○路九０巷九號）原來與水溝有一點距離，翻建後貼近水溝邊寬度大概約四
      、五吋左右」 (見偵查卷第三十頁)等語，核與民生週刊社告發意旨所稱：「
      ．．．位於基隆市○○區○○路九０巷九號之建物於國有土地上，該建物於八
      十七年（按係八十四年之誤）拆除在重建加強磚造之三層樓房時，佔用人將砒
      鄰七號間之小巷列入佔用範圍興建，以擴大面積佔用」等語相符。上址原木造
      房屋於六十五年起徵房屋稅之面積僅為六十二點九平方公尺 (原審誤載為七十
      三公尺)，有基隆市稅捐稽徵處九十年十二月十七日九十基稅財字第三八一二
      五號函存卷為憑。而本案於偵查中經檢察官囑託基隆市安樂地政事務所，以立
      體建物外牆為測量基準，丈量被告改建後第一層樓房之占用面積為七十五．一
      二平方公尺，亦有該地政事務所九十年四月四日基安地所二字第二九四三號函
      暨所附複丈成果圖在卷足按。準此，被告於八十四年間重建時確有擴大占用面
      積占用國有土地之事實至為明顯。而被告於勘驗測量時亦在現場指界，嗣空言
      指摘地政機關丈量之數據不正確，自無可取。
    (三)被告在如附圖所示地號之國有土地上擴大占用面積重建樓房，有系爭房屋坐落
      土地之土地登記簿謄本附卷可查，並經原審於九十年九月四日勘驗屬實。被告
      世居該地，並自承該地為軍方土地，其始終未取得該地之所有權或向有關機關
      租借以取得合法使用權源，其於八十四年間將木造房屋改建為磚造水泥樓房，
      並擴大占用面積達十二點二二平方公尺，自難諉為無竊佔之意圖。
    (四)被告雖於九十年六月二十六日向財政部國有財產局申請承租系爭房屋所坐落之
      基地，惟竊佔罪為即成犯，不因被告於竊佔行為完成後嗣後給付租金，而解免
      罪責。至於國有財產局認被告使用之土地為基隆市○○區○○段七七三地號土
      地二十五平方公尺及同前地段八四二地號土地四十二平方公尺乙節，因國有財
      產局對於使用土地面積之計算方式係以皮尺概括測量等情，業經財政部國有財
      產局承辦人員乙○○於本院調查時證述明確 (見本院九十年十二月二十七日訊
      問筆錄) 。是國有財產局測量之結果，未若檢察官囑託之基隆市安樂地政事務
      所精準，本件被告竊佔之土地地號及面積，自應以檢察官囑託測量所得如附圖
      成果圖為準。綜上所述，被告犯罪事證至為明確，其犯行已堪認定，應予依法
      論科。
三、核被告所為，係犯刑法第三百二十條第二項之竊佔罪。被告於七十三年間七月間
    向林春生購得原木造房屋時，即竊佔該房屋所坐落之土地，而竊佔罪之最重本刑
    為五年以下有期徒刑，追訴權之時效期間為十年，自犯罪完成之七十三年七月間
    至八十三年七月間，追訴權時效業已完成，附此敘明。
四、原審認被告罪證明確，予以論罪科刑，固非無據，惟前揭基隆市○○區○○段七
    七三號土地，地籍重測前為中山區○○○段第一二三之二號，屬中華民國所有，
    委由財政部國有財產局管理，經行政院八十六年七月三十一日台八十六農三０八
    二四號函核定，台灣省政府八十六年十月八日人六府農水字第一六八八六七號及
    八十五年三月六日八五府農水字第一二三一四號公告屬山坡地保育利用條例及水
    土保持法規定之「山坡地」，有土地登記謄本、基隆市政府九十年四月二十四日
    （九０）基府建農字第０三一二九四號函暨所附台灣省政府公告（見九十年度他
    字卷第二十五號卷，第五十三頁、第五十五至五十九頁）及基隆市政府九十年八
    月一日（九０）基府建農字第０六七七一七號函（見本院卷─該函除敘明基隆市
    中山區○○段第七七三地號，重測前為中山區○○○段第一二三之二地號外，並
    更正前函所述該地「亦屬保安林」之誤）附卷足稽。被告於前開土地依法公告為
    山坡地前之八十四年間，即已完成其竊佔犯行，依罪刑法定原則，被告之行為自
    不能論以山坡地保育利用條例及水土保持法之罪，原審誤以被告所為係犯山坡地
    保育利用條例第三十四條、水土保持法第三十二條之罪，適用法律自有違誤，被
    告上訴否認犯罪，雖無理由，惟原審既有前揭可議之處，自得由本院予以撤銷改
    判。爰審酌被告尚無不良素行，竊佔面積不大，並已向國有財產局申請承租該土
    地，犯後態度確屬良好等一切情狀，量處如主文所示之刑。又刑法第四十一條業
    已修正為犯最重本刑為五年以下之刑之罪，而受六個月以下有期徒刑或拘役之宣
    告，因身體、教育、職業、家庭之關係或其他正當事由，執行顯有困難者，得易
    科罰金，並於九十年一月十日公布，同年一月十二日生效，是被告於犯罪後法律
    已有變更，以新法較有利於前開被告，依刑法第二條第一項前段之規定，應適用
    裁判時之法律，即依修正後之刑法第四十一條第一項前段，諭知易科罰金之折算
    標準。
據上論斷，應依刑事訴訟法第三百六十九條第一項前段、第三百六十四條、第二百九
十九條第一項前段、刑法第三百二十條第二項、第一項、第二條第一項前段、第四十
一條第一項前段、罰金罰鍰提高標準條例第一條前段、第二條，判決如主文。
本案經檢察官謝英民到庭執行職務。
中      華      民      國      九十一      年      四    月    十八    日
                              臺灣高等法院刑事第五庭
                                  審判長法  官  曾  德  水
                                        法  官  趙  功  恆
                                        法  官  蘇  素  娥
右正本證明與原本無異。
檢察官如不服本判決應於收受送達後十日內向本院提出上訴書狀，其未述上訴之理由
者並得於提起上訴後十日內向本院補提理由書（均須按他造當事人之人數附繕本）。
被告不得上訴。
                                        書記官  葉  國  乾
中      華      民      國      九十一      年      四    月    十八    日
附錄    本判決論罪科刑法條：
刑法第三百二十條第一項、第二項(普通竊盜罪、竊佔罪)
意圖為自己或第三人不法之所有，而竊取他人之動產者，為竊盜罪，處五年以下有期
徒刑、拘役或五百元以下罰金。
意圖為自己或第三人不法之利益，而竊佔他人之不動產者，依前項之規定處斷。
